【裁判字號】    90,訴,612
【裁判日期】    900808
【裁判案由】    確認通行權
【裁判全文】
臺灣臺南地方法院民事判決  九十年度訴字第六一二號
    原      告  丙○○
                太冠建設有限公司
    法定代理人  丁○○○
    被      告  乙○○
                甲○○○
                癸○○
                庚○○
                辛○○
                戊○○
                壬○○
                己○○
右當事人間請求確認通行權事件，本院判決如左：
    主    文
被告乙○○所有坐落台南縣善化鎮○○段九三一號、地目田、面積二點０七平方公尺
土地應供原告通行並開闢道路。
被告甲○○○所有同右段九三三號、地目田、面積三九點六０平方公尺土地應供原告
通行並開闢道路。
被告癸○○所有同右段九三四號、地目水、面積五八點八九平方公尺土地應供原告通
行並開闢道路。
被告庚○○、辛○○、戊○○、壬○○、己○○共有同右段九三七號、地目田、面積
一三０點六五平方公尺土地應供原告通行並開闢道路。
訴訟費用由被告乙○○負擔百分之一，被告李金鳳負擔百分之十七，被告癸○○負擔
百分之二十五，餘由被告庚○○、辛○○、戊○○、壬○○、己○○負擔。
    事    實
壹、原告方面：
一、聲明：如主文所示。
二、陳述：
（一）坐落於台南縣善化鎮○○段九二二號之土地（下稱系爭土地），是原告丙○○
      所有，與母親丁○○○所經營之原告太冠建設有限公司共同於該筆土地上營造
      建築物
（二）右揭土地西側、南側均已由鎮○○○○道路（善化鎮○○路），原告由該土地
      對外通行須經由南側、西側訴外人王文和之同段九二一號土地（已由鎮公所舖
      設柏油路通行）、被告甲○○○所有同段九三三號，乙○○所有同段九三一號
      、癸○○所有同段九三四號，庚○○、辛○○、戊○○、壬○○、己○○等共
      有同段九三七號土地，然後才能到達三十米興華路。
（三）由於被告等右揭所示之土地，已經被編定為都市○○道路用地，其南側九二一
      號地主即案外人王文和已同意先讓鎮○○○○○道路，俟將來政府編列預算發
      放徵收補償款，但被告等地主卻不同意渠等土地先開闢為道路，造成原告之土
      地並無任何適宜對外通行之道路，目前只能暫利用北側同段九三五號水溝渠道
      上水泥蓋，或南側同段九二０號他人土地對外通行，但九三五號水溝地依規定
      不能作為道路使用，九二０號土地則為私人所有且已編定為公園用地，均不適
      合於道路使用，且均隨時有被地主阻止通行之虞。
（四）按土地因與公路無適宜之聯絡，致不能為通常之使用者，土地所有人得通行周
      圍地以至公路。前項情形，有通行權人，應於通行必要範圍內，擇其周圍地損
      害最少之處所及方法為之。又有通行權人，於必要時，得開設道路；分別為民
      法第七百八十七條、第七百八十八條所明定。次按所謂土地與公路無適宜之聯
      絡，致不能為通常之使用情形，並不以土地絕對不通公路為限，即使有道路可
      通至公路，但其聯絡方式並不適宜，致不能為通常使用之情者，亦包括在內。
      只須土地與公路無適宜之聯絡，致不能為通常使用，而被通行之土地，又為損
      害最少之處所，即應認為土地所有人有通行之權利。（最高法院五十三年台上
      字第二九九六號判例、八十四年台上字第一四七九號裁判要旨參照）為此提起
      本訴。
（五）被告所主張其他路線之通行範圍，包括同段九四三號等十五筆，分別為東側水
      溝地、不能作為道路使用，西側為私人土地，已由各地主搭建為私人車庫，更
      不可能供原告。
三、證據：提出土地登記簿謄本十件、地籍圖謄本二件、照片等件為證並聲請勘測現
    場。
貳、被告方面：
甲、被告李金鳳未於言詞辯論期日到場，亦未提出書狀作何聲明或陳述。
乙、被告乙○○、癸○○、壬○○、己○○未於最後言詞辯論期日到場，惟與被告庚○○、辛○○、戊○○所為聲明及陳述：
一、聲明：原告之訴駁回。
二、陳述：希望告走其他的路，或原告以公告地價加四成收購，否則應等到政府徵收
    後再處理，伊等不要將土地租給原告，以免日後困擾。
丙、本院依職權囑託台南縣新化地政事務所人員到場實施勘測。
    理    由
一、本件經合法通知，被告李金鳳未於言詞辯論期日，被告乙○○、癸○○、壬○○
    、己○○未於最後言詞辯論期日到場，均核無民事訴訟法第三百八十六條所列各
    款情形，爰依原告之聲請，由其一造辯論而為判決。
二、本件原告起訴主張系爭土地由原告共同於該筆土地上營造建築物，因該土地西側
    、南側均已由鎮○○○○道路，原告由該土地對外通行須經由南側、西側訴外人
    王文和之同段九二一號土地（已由鎮公所舖設柏油路通行）、被告甲○○○所有
    同段九三三號，乙○○所有同段九三一號、癸○○所有同段九三四號，庚○○、
    辛○○、戊○○、壬○○、己○○等共有同段九三七號土地，然後才能到達三十
    米興華路。上開被告所有土地，業經編定為都市○○道路用地，其南側九二一號
    地主已同意先讓鎮○○○○○道路，俟政府編列預算發放徵收補償款，惟被告等
    地主卻不同意渠等土地先開闢為道路，造成原告之土地並無任何適宜對外通行之
    道路，目前只能暫利用北側同段九三五號水溝渠道上水泥蓋，或南側同段九二０
    號他人土地對外通行，但水溝地依規定不能作為道路使用，另私人所有且已編定
    為公園用地，均不適合於道路使用，隨時有被地主阻止通行之虞，為此提起本訴
    。被告李金鳳未於言詞辯論期日到場，亦未提出書狀作何聲明或陳述。被告乙○○、癸○○、壬○○、己○○、庚○○、辛○○、戊○○則以希望原告走其他的
    路，或原告以公告地價加四成收購，否則等到政府徵收後再處理，伊等不要將土
    地租給原告，以免日後困擾云云。
三、原告主張系爭土地由原告共同於該筆土地上營造建築物，為袋地一節，業據原告
    提出土地登記簿謄本一件為證，並經本院履勘現場，及囑託台南縣新化地政事務
    所派員到場實測，繪製複丈成果圖在卷為憑，復為到場被告所不爭執，應認原告
    之主張為真實。
四、原告復主張因該土地西側、南側均已由鎮○○○○道路，原告由該土地對外通行
    須經由南側、西側訴外人王文和之同段九二一號土地（已由鎮公所舖設柏油路通
    行）、被告甲○○○所有同段九三三號，乙○○所有同段九三一號、癸○○所有
    同段九三四號，庚○○、辛○○、戊○○、壬○○、己○○等共有同段九三七號
    土地，然後才能到達公路一情，為被告被告乙○○、癸○○、壬○○、己○○、
    庚○○、辛○○、戊○○等所否認，並以前情置辯。
五、按土地因與公路無適宜之聯絡，致不能為通常之使用者，土地所有人得通行周圍
    地以至公路。前項情形，有通行權人，應於通行必要範圍內，擇其周圍地損害最
    少之處所及方法為之。又有通行權人，於必要時，得開設道路；分別為民法第七
    百八十七條、第七百八十八條所明定。次按所謂土地與公路無適宜之聯絡，致不
    能為通常之使用情形，並不以土地絕對不通公路為限，即使有道路可通至公路，
    但其聯絡方式並不適宜，致不能為通常使用之情者，亦包括在內。只須土地與公
    路無適宜之聯絡，致不能為通常使用，而被通行之土地，又為損害最少之處所，
    即應認為土地所有人有通行之權利。最高法院五十三年台上字第二九九六號判例
    、八十四年台上字第一四七九號判決可資參照，被告等固主張原告可經由西邊土
    地通往公路云云，惟經本院命其等繳費測量，因多達十九筆土地，所需費用過鉅
    ，伊等亦不願意測量，又查上開被告主張西邊通路，多達十九筆，其中七筆固經
    編定為計畫道路，惟仍有十二筆為住宅區，有原告所提出之台南縣善化鎮都市計
    畫土地使用分區二件為證，且其東側水溝地，不能作為道路使用，西側為私人土
    地，已由各地主搭建為私人車庫，並有零星建物建於通行土地，反觀之，原告所
    主張通行之被告所有土地業經編定計畫道路有原告所提出之台南縣善化鎮都市計
    畫土地使用分區一件可佐，通行之面積亦較小，其中第九三一、九三三、九三七
    地號現為空地，地上種有樹木、芭樂、樹及雜草，九三一地號種有竹子，九三
    四地上開土地號為水溝路，舖有水泥，對原告現行使用之損害，亦遠小於被告等
    所主張之上開土地，是原告主張之方案應屬對被告權益損害最少之處所及方法。
六、又依民法第七百八十七條第一項後段規定，有通行權者，對於通行因此所受之損
    害，雖應支付償金，惟「償金」係指補償土地所有權人不能使用土地之損害，必
    於有通行權者，行使其通行權後，始有是項損害之發生，與通行權無對價關係。
    上訴人主張同時履行抗辯，核無足取，最高法院七十六年度台上字二六四六號判
    決可資參照，按就通行權法既規定對於通行因此所受之損害，應支付償金，舉輕
    以明重，主張通行權人或被通行土地所有權均無權利要求對方出賣或買受被通行
    土地，是被告要求原告需購買其等所有之土地，顯違上開法旨，被告所辯原告以
    公告地價加四成收購云云，亦無所據。
七、本院審酌原告土地已蓋有建築物，及其現與公路之連接狀況，認原告主張之通行
    範圍應與土地通行之相鄰關係以促進物盡其物之社會整體利益之目的，及於通行
    之必要範圍內，擇其周圍地損害最少之處所及方法之立法目的尚無不合，宜屬恰
    當，從而原告本於民法第七百八十七條、第七百八十八條袋地通行權法律關係，
    請求被告等所有土地應供原告通行並開闢道路，為有理由，應予准許。
八、結論：原告之訴為有理由，依民事訴訟法第三百八十五條第一項前段、第七十八
    條、第八十五條第一項但書，判決如主文。
中      華      民      國    九十      年      八      月      八      日
                                臺灣臺南地方法院民事第一庭
~B法      官  周素秋
右為正本係照原本作成
如對本判決上訴，須於判決送達後廿日內向本院提出上訴狀
中      華      民      國    九十      年      八      月      八      日
~B法院書記官  洪淵重


司法院資訊處製作；財團法人民間司法改革基金會備份。
